【裁判字號】    89,簡上,110
【裁判日期】    900705
【裁判案由】    給付票款
【裁判全文】
臺灣桃園地方法院民事判決  八十九年度簡上字第一一○號
    上  訴  人  乙○○○
    被上訴人    甲○○
右當事人間請求給付票款事件，上訴人對於中華民國八十九年一月十一日本院桃園簡
易庭八十八年度桃簡字第一二九三號第一審判決提起上訴，本院判決如左：
    主      文
上訴駁回。
第二審訴訟費用由上訴人負擔。
    事      實
甲、上訴人方面：
一、聲明：求為判決：
（一）原判決廢棄。
（二）右開廢棄部分，被上訴人在第一審之訴駁回。
二、陳述：除與原審判決書所載者相同茲予引用外，補稱：
（一）上訴係以自己與執票人（即被上訴人）間之事由對抗執票人，原審關於此點有
      重大誤會。
（二）查上訴人雖於八十七年八月三十一日將系爭支票借予訴外人許阿興以為向被上
      訴人週轉之用，惟嗣後系爭支票跳票，許阿興另行簽發發票日八十七年十一月
      十七日面額新台幣（下同）二十萬元之本票，用以換還系爭支票，並與被上訴
      人協定半年內清償借款。被上訴人於取得本票後，同意返還系爭支票與上訴人
      ，惟表示身上沒有攜帶該支票，待返家後即取回歸還，但被上訴人迄今仍未歸
      還系爭支票，反而據以起訴，請求上訴人給付票款。由上開事實可知，被上訴
      人既然同意將系爭支票返還與上訴人，當然不得於嗣後再執該等支票起訴請求
      上訴人給付票款，上訴人亦得依自己與被上訴人（執票人）間所存之上開抗辯
      事由對抗被上訴人。最高法院二十七年滬上字第九七號判例意旨謂「票據行為
      為不要因行為，苟執票人之取得票據並非出於惡意或詐欺，固不因票據行為為
      原因之無效而受影響，惟票據債務人，以自己與執票人間所存抗辯之事由對抗
      執票人，仍非法所不許，此觀票據法第十條（現行法為第十三條）之規定即可
      明瞭」可資參照。
（三）上訴人於原審以答辯理由（二）狀明白表示以自己與執票人間之事由對抗執票
      人，並請求原審調查有利於己之證據。惟原審卻誤認上訴人係主張自己與執票
      人前手之事由對抗執票人，並且未就上訴人聲請調查之證據，進行調查，關於
      此點，原審之認事用法顯有違誤，應予廢棄。
（四）縱使鈞院認定上訴人前之抗辯為無理由，惟被上訴人已就同一原因事實所生之
      債權債務關係受有清償，上訴人應得主張在被上訴人已受清償之範圍內，無須
      負給付票款責任，此項亦係以自己與執票人間之事由，對抗執票人。
（五）次查被上訴人因與訴外人許阿興間之借貸關係先後持有上訴人開立之支票及許
      阿興開立之本票，上訴人與許阿興間就對被上訴人之債權債務關係，應屬不真
      正連帶債務，如被上訴人已從許阿興處獲得清償，即不得再對上訴人主張票據
      債權。查被上訴人亦已持許阿興開立之本票向鈞院聲請本票裁定在案，且據被
      上訴人向上訴人表示，其業已就許阿興之財產聲請鈞院假扣押，並已進行強制
      執行程序在案。則被上訴人以同一原因債權而重複行使二紙擔保票據，亦有不
      當得利之嫌。如被上訴人已因強制執行許阿興之財產而獲清償，則被上訴人亦
      不得再執系爭支票要求上訴人給付票據。上訴人當然得以此自己與執票人間之
      事由，對抗被上訴人。上訴人亦於原審就此部分聲請調查證據在案。惟原審不
      僅為調查證據，亦未於判決理由中載明為何不採此等有利於上訴人之證據方法
      。原判決顯有違誤，依法即應廢棄。
三、證據：援用原審之立證方法；並聲請訊問證人許阿興，及聲請本院調閱被上訴人
    對許阿興聲請強制執行事件卷宗。
乙、被上訴人方面：
一、聲明：駁回上訴。
二、陳述：除與原審判決書所載者相同茲予引用外，補稱：上訴人有開二張支票借許
    阿興，再由許阿興持以向其借貸，許阿興尚欠其一百多萬元，上訴人另一張支票
    是十五萬元，許阿興簽發本票二十萬元予被上訴人之時，被上訴人即已將系爭十
    五萬元之支票還給許阿興。被上訴人雖有聲請拍賣許阿興之房子，但並未受償。
三、證據：援用原審之立證方法；並提出本院八十八年度執字第一二九一一號執行事
    件分配表影本一份、訴外人許阿興出具之借據一份、建物登記謄本一份（均為影
    本）等為證。
    理      由
一、本件被上訴人起訴主張民國八十七年八月間訴外人許阿興向被上訴人借款二十萬
    元，並交付上訴人所簽發之系爭支票，以作為借款之清償；嗣經被上訴人屆期向
    銀行提示，竟被以存款不足為由遭到退票，上訴人既為支票之發票人，即應擔保
    本件支票之清償責任，又被上訴人於系爭支票遭退票後，即允諾許阿興寬限半年
    清償期，並先行接受許阿興所簽發之本票一紙，到期日八十八年五月十五日，同
    時告知若屆期清償時，即將系爭支票返還，並無上訴人所言「被上訴人於取得本
    票後，同意返還系爭支票，惟表示身上沒攜帶該等支票，待返家後即取回歸還」
    之情事，為此請求上訴人給付票款二十萬元及利息等語。上訴人則以被上訴人曾
    接受許阿興簽發之本票，並同意返還系爭支票予上訴人，則其當然不得於嗣後再
    執該等支票起訴請求上訴人給付票款，上訴人亦得依自己與被上訴人（執票人）
    間所存之上開抗辯事由對抗上訴人等語置辯。
二、經查，被上訴人主張其執有上訴人簽發之系爭支票，屆期向銀行提示，竟以存款
    不足遭退票等情，業據提出原支票及退票理由單各一紙為證，核與所述相符，且
    上訴人亦不否認系爭支票確係其本人所簽發，嗣遭退票之事實，堪信被上訴人上
    開主張屬實。上訴人雖辯稱被上訴人曾經答應訴外人許阿興願意返還系爭支票與
    上訴人，上訴人自得依自己與被上訴人間所存之上開抗辯事由對抗上訴人等語。
    惟查，姑不論被上訴人曾經允諾許阿興返還系爭支票此節是否確屬實情，縱使屬
    實，亦係被上訴人與許阿興之間之事由，僅係許阿興得否據此抗辯，而拒絕被上
    訴人之追索，尚與發票人即本件上訴人無涉，並非上訴人與被上訴人間所存在之
    抗辯事由；上訴人前開主張，尚無足採。
三、按票據（包括支票）為無因證券，即票據執票人得不明示其原因所在而主張享有
    證券上之權利；票據如已具備法定要件，其權利即行成立，至其法律行為發生之
    原因如何，在所不問；亦即，基於票據之流通性，及確保交易安全，票據一經作
    成，其權利即產生，而與原因關係脫離，但基於公平與誠信原則，二者仍有相當
    之牽連關係存在，即授受票據之直接當事人（直接前後手）間，仍得基於原因關
    係而抗辯。至於發票人（或被追索之票據債務人）遭到非直接後手之執票人追索
    時，僅有二種情形可以對抗，即（一）發票人以自己與該執票人間所存在之抗辯
    事由對抗（例如主張抵銷，或主張執票人曾經對之免除債務），或（二）該執票
    人「明知」發票人（被追索人）與前手之間存有原因關係抗辯事由，仍惡意的取
    得票據（例如執票人明知前手並未交貨與發票人，仍受讓票據），此即票據法第
    十三條之規定。查本件兩造之間，並未存有任何抗辯事由，縱使被上訴人曾經允
    諾其前手即許阿興願意返還系爭支票，亦係其與許阿興間之事由，核與發票人即
    上訴人無涉，已如前所述，上訴人自不得執右述（一）之情形，對抗被上訴人，
    且上訴人亦未主張其與許阿興之間有何抗辯事由，係被上訴人受讓票據時所明知
    ，即右述（二）之情形，則上訴人自須負發票人之責任，上訴人請求訊問證人許
    阿興，本院認為無必要。又上訴人主張被上訴人已向執行法院聲請強制執行許阿
    之財產，不應再向上訴人求償云云，惟查，被上訴人前聲請本院強制執行許阿興
    之財產，嗣經查封拍賣分配，被上訴人並未獲償等情，業據被上訴人提出強制執
    行金額計算書分配表為證，堪信屬實，況且，縱使被上訴人在他案已向其前手許
    阿興追償並全額受償，又在本案執系爭支票向發票人追索，而有雙重獲償之情形
    ，亦應由上訴人先向許阿興請求返還借款，再由許阿興向被上訴人請求返還不當
    得利，核亦非本件上訴人得據以對抗執票人之事由，併此敘明。
四、綜合上述，本件被上訴人依據票據法律關係請求上訴人給付票款二十萬元及自提
    示日即民國八十七年十一月十六日起至清償日止，按年息百分之六計算之利息，
    洵屬有據，應予准許。又命清償票據上債務之判決，應依職權宣告假執行，民事
    訴訟法第三百八十九條第一項第四款定有明文；故原審判命上訴人如數給付，並
    依職權宣告假執行，核無不合，上訴論旨猶執前詞，指摘原判決不當，求予廢棄
    ，非有理由，應予駁回。
五、據上論結，本件上訴為無理由，並依民事訴訟法第四百三十六條之一第三項、第
    四百四十九條第一項、第七十八條，判決如主文。
中      華      民      國    九十      年      七      月      五      日
                            臺灣桃園地方法院民事第二庭
~B審判長法官  邱瑞祥
~B法      官  林孟宜
~B法      官  劉志卿
右為正本係照原本作成
中      華      民      國    九十      年      七      月      六      日
~B法院書記官  陳秀鳳


司法院資訊處製作；財團法人民間司法改革基金會備份。
